【裁判字號】    99,交聲,26
【裁判日期】    990526
【裁判案由】    違反道路交通管理處罰條例聲明異議
【裁判全文】
臺灣桃園地方法院交通事件裁定          99年度交聲字第26號
原處分機關  交通部公路總局新竹區監理所中壢監理站
異  議  人
即受處分人  甲○○
上列受處分人因違反道路交通管理處罰條例案件，對於原處分機
關中華民國98年11月16日所為之處分（原處分案號：壢監裁罰字
第裁53-DB0000000號）聲明異議，本院裁定如下：
    主  文
原處分撤銷。
甲○○汽車駕駛人，駕車行經有燈光號誌管制之交岔路口闖紅燈
，處罰鍰新臺幣壹仟捌佰元，並記違規點數參點。
    理  由
一、按受處分人不服道路交通管理處罰條例第8 條主管機關所為
    之處罰，得於接到裁決書之翌日起20日內，向管轄地方法院
    聲明異議；聲明異議之期間，自裁決送達之翌日起算；聲明
    異議，應以司法狀紙，敘述異議之理由，提出於原處分機關
    為之。道路交通管理處罰條例第87條第1 項，道路交通案件
    處理辦法第12條、第13條分別定有明文。次按所遞書狀未揭
    明提起上訴，若其內容係對於原判決有不服之表示，即應認
    為上訴，最高法院21年抗字第112 號著有判例，基於同一法
    理，在道路交通聲明異議案件，不論異議人係使用陳述、陳
    情或申訴、申覆等詞語，或未依司法狀紙之格式為之，僅須
    其內容係對原裁決書為不服之表示，即應認為聲明異議。本
    件原處分機關於民國98年11月16日裁決後，於同年月27日寄
    存送達裁決書於異議人之戶籍地即住所桃園縣平鎮市社尾8
    之2 號，有裁決書及送達證書各1 紙在卷可稽，異議人固遲
    至99年1 月4 日始具狀向本院聲明異議，惟其於聲明異議期
    間內之98年12月9 日，已向原處分機關提出申覆書表明不服
    裁決之意旨，有交通違規案件陳述單、其上收文章戳1 枚（
    見本院卷第13頁）為憑，揆諸前揭說明，應認其已在法定期
    間內聲明異議，合先敘明。
二、原處分意旨略以：異議人即受處分人甲○○（下稱異議人）
    駕駛其所有之車號PF9-381 號重型機車，於民國98年5 月1
    日15時5 分許，行經桃園縣大溪鎮○○路○段，為桃園縣政
    府警察局大溪分局員警舉發「駕車行經有燈光號誌管制之交
    岔路口闖紅燈」，並填製桃警行交字第DB0000000 號舉發違
    反道路交通管理事件通知單。惟異議人逾越最後到案日98年
    7 月1 日前仍未到案，原處分機關即於98年11月16日以壢監
    裁罰字第裁53-DB0000000號違反道路交通管理事件裁決書，
    依道路交通管理處罰條例第53條第1 項、第63條第1 項第3
    款、及對照裁罰基準表（逾越應到案期限60日以上）之規定
    ，裁處異議人罰鍰新臺幣（下同）4,500 元，並記違規點數
    3 點等語。
三、聲明異議意旨略以：異議人之戶籍地雖然設址於平鎮市，惟
    平日未居住於該地址，伊曾於96年5 月10日向中壢監理站申
    請增設桃園縣大溪鎮南興里54號為通信地址，然而伊一直未
    收到違規舉發通知單，以致延誤繳款日期，罰鍰倍增至最高
    額，又本件闖紅燈之違規行為之舉發照片也不清楚，為此提
    起本件聲明異議云云。
四、按汽車駕駛人，行經有燈光號誌管制之交岔路口闖紅燈者，
    處新臺幣（下同）1,800 元以上5,400 元以下罰鍰，道路交
    通管理處罰條例第53條第1 項定有明文。又汽車駕駛人駕駛
    汽車違反道路交通管理處罰條例第53條之規定者，除應依該
    條所規定之罰鍰處罰外，並應分別記違規點數3 點，同條例
    第63條第1 項第3 款定有明文。
五、經查：
  (一)異議人辯稱本件舉發違規之照片不清楚，惟經原處分機關即
    大溪分局所提出之監視錄影光碟翻拍連續彩色照片顯示，違
    規駕駛人駕駛車牌號碼PF9-381 號重型機車行經號誌燈為紅
    燈之路口時，有闖越該交岔路口之違規情形，有桃園縣大溪
    分局99年4 月8 日溪警分交字第0992015517號暨本件採證照
    片4 幀在卷可稽（見本院卷第21、22、23頁），是異議人確
    有於上揭時、地闖紅燈之違規行為，堪予認定。
  (二)按違反道路交通管理事件統一裁罰基準及處理細則第11條第
    1 項固規定：「行為人有本條例之情形者，應填製舉發違反
    道路交通管理事件通知單（以下簡稱通知單），並於被通知
    人欄予以勾記，其通知聯依下列規定辦理：……四、逕行舉
    發者，應按已查明之資料填註車牌號碼、車輛種類、車主姓
    名及地址，並於通知單上方空白處加註逕行舉發之文字後，
    由舉發機關送達被通知人」。然觀諸道路交通管理處罰條例
    第90條第1 項對於違反該條例之行為，自行為成立之日起；
    行為有連續或繼續之狀態者，自行為終了之日起，逾3 個月
    不得舉發之規定，其立法目的，係在避免法律關係遲不確定
    致生法秩序不安定之結果，並同時保障人民權益。可見該條
    項所指「逾3 個月不得舉發」之規定，不過係為促使各處罰
    機關儘速處理，以免造成案件久懸不決，而無法達成交通管
    理之目的。何況，舉發行為性質上本係行政處分，而行政處
    分的成立要件與生效要件有別，在具備成立要件之後，其本
    身雖能有效成立，惟尚須具備生效要件，始能對外發生效力
    。而上開「送達」之要件，衡以最高行政法院68年度判字第
    838 號裁判意旨所指「公法上有特定相對人之意思表示或意
    思通知，除法律有特別規定者外，在非對話為之者，應以達
    到相對人時生效，所謂達到，乃在使相對人居於可瞭解之狀
    態為已足，此在法理上應為當然之解釋」等語，益見上開違
    反道路交通管理事件統一裁罰基準及處理細則第11條第1 項
    所謂舉發通知單由舉發機關送達被通知人，不過係舉發行為
    之生效要件；是該送達縱有瑕疵，衡諸法理，亦不影響舉發
    行為已然成立之事實。此外，上開道路交通管理處罰條例第
    90條第1 項所指逾「3 個月」不得舉發，並非以「自行為成
    立日起至『收到』舉發通知單止」為計算之方式，對於違規
    人未依規定變更地址致無法送達之違反道路交通管理事件者
    ，則係以原製單付郵日期為完成舉發之日期，此亦有交通部
    86年6 月13日交路字第030342號、86年9 月8日交路 字
    第006274號函可資參照。綜上，可知道路交通管理處罰條例
    第90條第1 項所指「逾3 個月不得舉發」之規定，乃對於舉
    發行為之成立要件所設之限制，至於送達是否合法之判斷，
    因屬舉發行為之生效要件，自不在該條之限制內，縱送達有
    不合法之情事，所涉者不過係救濟期間起算時點之問題，尚
    與舉發行為本身是否已經成立無涉。查本件違規行為時間為
    98年5 月1 日，舉發機關填單舉發送達時間為98年5 月30日
    ，足見本件交通違規行為，舉發機關已於3 個月內對受異議
    人為舉發之意思表示，並無遲延處理之情形，至於原舉發機
    關未對異議人之戶籍地或住居地送達等情，不過係是否合法
    送達、該舉發之行政處分有無對外生效之問題，要無損於舉
    發機關已經依法完成之舉發行為，自不生道路交通管理處罰
    條例第90條第1 項所定「逾3 個月不得舉發」之問題，合先
    敘明。
  (三)次按處理違反道路交通管理事件，有關文書送達之程序，依
    行政程序法之規定，違反道路交通管理事件統一裁罰基準及
    處理細則第5 條定有明文。又送達，於應受送達人之住居所
    、事務所或營業所為之；於應送達處所不獲會晤應受送達人
    時，得將文書付與有辨別事理能力之同居人、受僱人或應送
    達處所之接收郵件人員；應受送達人或其同居人、受僱人、
    接收郵件人員無正當理由拒絕收領文書時，得將文書留置於
    應送達處所，以為送達；送達，不能依前2 條規定為之者，
    得將文書寄存送達地之地方自治或警察機關，並作送達通知
    書2 份，1 份黏貼於應受送達人住居所、事務所、營業所或
    其就業處所門首，另1 份交由鄰居轉交或置於該送達處所信
    箱或其他適當位置，以為送達。前項情形，由郵政機關為送
    達者，得將文書寄存於送達地之郵政機關，行政程序法第72
    條第1 項前段、第73條第1 項、第3 項、第74條第1 項、第
    2 項分別定有明文。是有關違反道路交通管理事件文書之送
    達，苟非已送達於應受送達人之住居所或營業所，尚難認已
    符送達之規定。故如受處罰人未能合法收受舉發通知之送達
    ，即不能認受處罰人已經合法收受舉發通知單而逕行裁決。
    本件異議人於98年5 月11日將戶籍遷入「桃園縣平鎮市龍恩
    里26鄰社尾8 之2 號」，有個人基本資料及戶籍查詢結果附
    卷可稽，而原舉發機關寄送之舉發違反道路交通管理事件通
    知單係送達至「桃園縣平鎮市社尾8 號」，有桃園縣政府警
    察局大溪分局送達證書在卷可憑（見本院卷第17頁），顯然
    本件之舉發通知單未向異議人當時之戶籍地址即桃園縣平鎮
    市龍恩里26鄰社尾8 之2 號之址合法送達甚明，揆諸前揭說
    明，本件舉發通知單之送達程序於法尚有未合，當不生合法
    送達之效力。
  (四)再者，依照「違反道路交通管理事件統一裁罰基準及處理細
    則」第2 條第2 項之違反道路交通管理事件統一裁罰基準表
    內容，以及同處理細則第41條、第44條等規定可知，違反道
    路交通管理事件之裁罰基準，係以當事人接到違規舉發通知
    書後，「有無逾越到案日期繳納罰款及到案與否」，為設定
    裁決罰鍰數額準據之一，故行為人有無於到案日期前繳交罰
    鍰或到案與否，對於行為人究應處以較低額或較高額之罰鍰
    ，本具有相當之決定性。另因違反道路交通管理事件之處罰
    為一行政秩序罰，其對於違規之行為人所為之處罰，顯然影
    響行為人之權利義務，性質上為負擔之行政處分，是其應有
    行政法基本原則之要求，即行政行為應遵循公正、公開與民
    主之程序，確保依法行政原則，以保障人民權益，增進人民
    對行政之信賴，此亦為行政程序法第1 條開宗明義所揭示，
    故為保障違反道路交通管理事件行為人之權益，舉發單位本
    應於舉發通知單上，詳為記載「應到案日期」及「應到案處
    所」，以利行為人得遵期到案繳交罰款，或對其違規之行為
    有陳述、爭執之機會。據此，本件桃園縣政府警察局大溪分
    局所摯發之舉發違反道路交通管理事件通知單既未經合法送
    達，則異議人顯然無從根據該舉發通知單上之「應到案日期
    」及「應到案處所」等內容，遵期到案繳交較低額罰款，或
    對其經舉發之違規行為有陳述、爭執之機會，故原處分機關
    就此疏漏，並未依循「違反道路交通管理事件統一裁罰基準
    及處理細則」第30條第1 項之相關規定加以審查，並要求舉
    發單位補正而另行合法通知異議人，後來即逕以異議人逾越
    應到案期限60日以上繳納罰鍰或逕行裁決處罰，於98年11月
    16日以異議人駕車行經有燈光號誌管制之交岔路口闖紅燈為
    由，對異議人處以4,500 元之罰鍰處分，經核於法並非適當
    ，故異議人執此而指摘原裁決處分不當，應屬有理。
六、綜上所述，本件原處分既有前述之違法情形，故應由本院裁
    定將原處分撤銷，然因受處分人於前開時、地，有前述之違
    規事實既可認定，則本院仍應依照道路交通管理處罰條例第
    53條第1 項及第63條第1 項第3 款及違反道路交通管理事件
    統一裁罰基準表等規定，另為受處分人如主文第2 項所示之
    諭知，以資適法。
七、據上論斷，應依道路交通案件處理辦法第20條前段，裁定如
    主文。
中    華    民    國    99    年    5     月    26    日
               臺灣桃園地方法院交通法庭
                              法  官  柯姿佐
以上正本證明與原本無異。
如不服本裁定，應於裁定送達後5 日內向本院提出抗告狀。
                              書記官  林舒涵
中    華    民    國    99    年    5     月    27    日

司法院資訊處製作；財團法人民間司法改革基金會備份。
